【裁判字號】    88,重訴,290
【裁判日期】    890420
【裁判案由】    損害賠償
【裁判全文】
臺灣屏東地方法院民事判決  八十八年度重訴字第二九○號
    原      告  乙○○
    訴訟代理人  丁○○律師
                庚○○律師
                甲○○律師
    右  一  人
    複  代理人  尤中瑛律師
    被      告  丙○○      住.
    訴訟代理人  許舜卿律師
    被      告  戊○○      住.
    訴訟代理人  陳妙泉律師
    被      告  己○○      住.
    訴訟代理人  陳俊偉律師
右當事人間損害賠償事件，本院判決如左：
    主      文
被告丙○○應於原告將屏東縣潮州鎮○○○段二五五之一地號，建，面積０．００九
七公頃土地、坐落其上建號一二八三號即門牌號碼屏東縣潮州鎮○○里○○路二十號
二層樓房及地上附屬建物所有權全部移轉登記與被告丙○○後，給付原告新台幣玖佰
伍拾萬元及自民國八十八年十二月三十一日起至清償日止按年息百分之五計算之利息
。
原告其餘之訴駁回。
訴訟費用由被告丙○○負擔三分之二，餘由原告負擔。
本判決第一項於原告以新台幣佰壹拾陸萬柒仟元為被告丙○○供擔保後，得假執行
。
原告其餘假執行之聲請駁回。
    事      實
甲、原告方面
一、聲明：
  (一)被告丙○○應給付原告新台幣（下同）一千四百二十五萬元整及自起訴狀繕本送
    達翌日起至清償日止，按年息百之六計算之利息。
  (二)前項款項如對被告丙○○執行無效果時，由被告戊○○、己○○負連帶給付之責
    。
  (三)願供擔保請准宣告假執行。
二、陳述：
  (一)原告與被告丙○○於民國八十六年五月二十六日就屏東縣潮州鎮○○○段二五五
    之一地號，建，面積０．００九七公頃土地、坐落其上建號一二八三號即門牌號
    碼屏東縣潮州鎮○○里○○路二十號二層樓房及地上附屬建物所有權全部（下稱
    系爭不動產）成立買賣契約（下稱系爭買賣契約），買賣價金為九百五十萬元，
    並以被告戊○○、己○○為保証人。
  (二)原告給付買賣價金之情形如下：
    １於系爭買賣契約成立當日在訴外人曾振棋代書事務所給付金額一百萬元，高雄
      區中小企業銀行內埔分ＧＭＡ0000000號支票一張，與被告丙○○本人
      。
    ２於八十六年六月二十五日於高雄中小企業銀行內埔分行給付現金二百五十萬元
      ，與被告丙○○本人。
    ３於八十六年七月二十九日直接匯入華南銀行潮州分行訴外人即被告丙○○之配
      偶陳本富之帳戶五百七十萬元，以清償系爭不動產之銀行貸款，並於同日於曾
      振棋代書事務所另給付三十萬元與被告丙○○本人。
  (三)系爭買賣契約第十條約定「買賣標的物如有設定抵押權登記者，限於中金款支付
    之日（私人貸款）以前辦理抵押權塗銷登記，逾期不辦理抵押權塗銷登記者，則
    視為違約，一切均由甲方負全部責任」；第十二條約定「本件不動產買賣於契約
    成立後，如出賣人因其他關係而發生訴訟案，受假扣押假處分、強制執行、宣告
    破產與其他法律處分時，出賣人即視為違約，一切責任由甲方負責」；第十三條
    約定「甲方違反本契約各條之一者，除退還對乙方所收款項外，應再支付所收到
    款項相等金額之違約金予乙方。乙方違反本契約各條之一者，甲方得沒收乙方既
    付之全部金額，並不經催告解除本契約，雙方絕無異議」。今原告已依約付清買
    賣價金，惟被告丙○○因以系爭不動產擔保陳本富向華南商業銀行股份有限公司
    （下稱華南銀行）設定最高限額抵押權六百萬元，尚有二百二十萬元未清償，致
    該抵押權未塗銷，並經華南銀行聲請拍賣抵押物裁定且聲請拍賣抵押物在案。
  (四)因被告丙○○未能履行契約條款塗銷抵押權，依系爭買賣契約第十二條規定，被
    告行為已視為違約，且系爭不動產又遭華南銀行聲請拍賣。原告於八十八年十一
    月五日以高雄地方法院郵局第七一七七號存証信函催告被告丙○○於同年十一月
    十五日以前塗銷該抵押權，但其收受該函後仍未予置理。原告爰以此起訴狀之送
    達，逕為解除契約之意思表示，並依系爭買賣契約第十三條之規定，請求被告丙○○返還原告給付之買賣價金九百五十萬元。
  (五)依系爭買賣契約書第十三條規定：「甲方（即被告丙○○）違反本契約各條之一
    者，除退還對乙方（即原告）所收款項外，應再支付所收到款項相等金額之違約
    金予乙方，乙方違反本契各條之一者，甲方得沒收乙方既付之全部金額，並不經
    催告解除本契約，雙方並無異議」。顯見雙方均以買賣契約價金為違約金之總額
    計算（甲方退還乙方之金額於甲方違約時本屬乙方之價金，非甲方之金錢），並
    無對甲方不利之處。最高法院六十一年度上字第二九二二號判例明示：「違約罰
    性質之違約金，於有違約情事時其請求權即已發生，不因其後契約之解除而謂並
    無違約情事，自無因契約解除而隨同消滅之理」。故懲罰性違約金，於契解除後
    亦得請求。原告並依系爭買賣契約第十三條之規定，請求被告丙○○給付違約金
    四百七十五萬元（違約金先請求二分之一，其餘保留）。
  (六)按保証者，謂當事人約定，一方於他方債務不履行債務時，由其代負履行之責且
    保証債務，除契約另有訂定外，包含主債務之利息，違約金，損害賠償及其他從
    屬於主債務之負擔有民法第七百四十條規定足參。又按數人保証同一債務者，除
    契約另有訂定外，應連帶負保証責任，有民法第七百四十八條規定足參。系爭買
    賣契約書明列被告戊○○、己○○為保証人，又「保証人」三字乃於買賣契約書
    訂立時同時書寫，其保証對象乃係就出賣人之契約責任為保証，而非就買受人之
    契約責任為保証，則依上揭條文，被告戊○○、己○○自應就主債務人被告丙○○之違約行為，負連帶保証責任。且本件乃係就系爭買賣契約上之違約責任請求
    ，乃係契約上之請求權，而非損害賠償請求權，被告戊○○、己○○抗辯原告損
    失僅二百二十萬元，顯就原告所主張訴訟標的有所誤會。
參、證據：提出不動產買賣契約書、土地及建物登記簿謄本、匯款單、本院八十八年
    度拍字第二二三四號裁定各一份、收據、存證信函及回執二份，並聲請訊問証人
    曾振棋。
乙、被告方面
壹、被告丙○○方面
一、聲明：駁回原告之訴及假執行之聲請。
二、陳述：
  (一)系爭買賣契約第十條約定「買賣標的物如有設定抵押權登記者，限於中金款支付
    之日（私人貸款）以前辦理抵押權塗銷登記，逾期不辦理抵押權塗銷登記者，則
    視為違約，．．」。本件中金二百五十萬元係在八十六年六月二十五日給付，原
    告給付中金時知悉該擔保陳本富向華南銀行借款之最高限額抵押權六百萬元尚未
    塗銷，本已可依系爭買賣契約第十三條解除契約，但原告非但未解除契約，反於
    該抵押權未塗銷下，於八十六年七月四日由被告丙○○將系爭不動產移轉登記與
    原告，又再於八十六年七月二十九日給付尾款六百萬元，而遲至系爭買賣契約履
    行主要義務完畢後之八十八年十二月始解除契約，則其行使權利違背民法第一百
    四十八條第二項應依誠實及信用方法之規定，其解除契約應為無效。
  (二)依民法第二百五十九條、第二百六十一條準用第二百六十四條規定，契約解除，
    雙方互負回復原狀之義務，於他方未為對待給付前，得拒絕自己之給付。被告丙○○已將系爭不動產移轉登記與原告，則在原告將之返還被告丙○○前，被告丙○○自得拒絕給付。
  (三)系爭買賣契約第十三條約定「甲方違反本契約各條之一者，除退還對乙方所收款
    項外，應再支付所收到款項相等金額之違約金予乙方。乙方違反本契約各條之一
    者，甲方得沒收乙方既付之全部金額，並不經催告解除本契約，雙方絕無異議」
    。原告違約不須給付違約金與被告丙○○，被告丙○○違約卻須給付違約金與原
    告，且違約金金額與被告丙○○所收價金相等，足見此屬懲罰性違約金，係對於
    被告丙○○違約所加之制裁，而非賠償額預定性之違約金，原告於契約解除後不
    得請求被告丙○○給付違約金。
  (四)被告丙○○係出賣人，主要義務係將系爭不動產所有權移轉登記與買受人，此部
    份已履行完畢，僅次要義務該抵押權之塗銷未履行，應依民法第二百五十一條減
    少違約金，又本件違約金約定過高，亦應依民法第二百五十二條規定減少至相當
    數額。
  (五)契約解除而發生之回復原狀義務，有不當得利義務之性質，則與契約上本來之債
    務，各自成為個別之債務，因而原來契約上之擔保，物及人之擔保，除保證契約
    另有約定外，其效力均不及於原狀回復。被告戊○○、己○○對此並無特別約定
    ，故其對於解除契約後回復原狀之義務，自為保證效力所不及。
  (六)被告丙○○為資金週轉而將系爭不動產出售，出售前詢問貸款銀行系爭不動產擔
    保款項，因銀行漏未告知該最高限額抵押權六百萬元擔保之債務尚有二百二十萬
    元款項未清償，致被告丙○○誤以出售系爭不動產價款足以清償全部之抵押債務
    ，若被告丙○○知悉出售價款尚不足清償全部之抵押債務，將不會出售之，故被
    告丙○○無過失。被告丙○○現已無力清償抵押債務，若解除契約回復原狀，系
    爭不動產返還被告丙○○，則將賤賣以清償原告，將不足甚多，不妨原告先代被
    告丙○○清償抵押債務以塗銷該抵押權後，原告再向被告丙○○求償。
貳、被告戊○○方面
一、聲明
  (一)駁回原告之訴及假執行之聲請。
  (二)如受不利判決，願供擔保請准宣告免為假執行。
二、陳述：
  (一)原告乃被告戊○○配偶之親戚，因原告欲購買土地，託被告戊○○代為介紹，於
    是被告戊○○找被告己○○，再由被告己○○介紹被告丙○○與原告簽訂系爭買
    賣契約。簽約當時因被告戊○○、己○○是介紹人，故於立會人下簽名以示見證
    ，是系爭買賣中，被告戊○○、己○○之地位僅是見證人而已。
  (二)否認原告所稱被告乃系爭買賣契約之保證人，理由如下：
    １被告戊○○於系爭買賣契約簽訂時，僅係在立會人項下簽名，而當時契約上並
      無「保證人」、「二人」等字樣存在，此觀系爭買賣契約中保證人字樣係手寫
      而非印刷者，同時並非被告戊○○、己○○筆跡至明。
    ２又依契約上簽名通常使用方式及責任明確起見，若被告戊○○、己○○係本件
      被告丙○○（出賣人）之保證人，被告戊○○、己○○簽名應緊接在被告丙○○之後，然被告戊○○、己○○簽名卻在原告之後，顯然被告戊○○、己○○
      於本件買賣中，縱係保證人，亦應為原告之保證人。況且被告與被告丙○○並
      不認識，反而原告乃被告戊○○太太之親屬，故依常理觀之，如被告戊○○欲
      為保證人，應是為原告才是，豈有可能替一不認識之人作保。
    ３再者，本件買賣為被告戊○○及己○○所仲介，故二人各收取仲介費用五萬餘
      元，此觀買賣契約之其他特約事項足證。而依社會通常經驗而言，不動產買賣
      之仲介人，未曾聞有替買賣之一方作保證人之案例，且仲介人僅收取微少之仲
      介費用，亦不可能願意承擔買賣衍生之一切風險。
    ４曾振祺是原告所委請處理系爭買賣之過戶及塗銷手續。且原告有將本件買賣價
      金全部交付予曾振祺，而依約代書應將其中之部分金額用以辦理塗銷該抵押權
      之登記，但其並未依約加以辦理，致生本件之糾葛。曾振祺為卸其責任，並幫
      忙原告，則其證言自然循原告之意，並對原告有利。是其證言，可否採信，不
      無疑義。
參、被告己○○方面
一、聲明
  (一)駁回原告之訴及假執行之聲請。
  (二)如受不利判決，願供擔保請准宣告免為假執行。
二、陳述：
  (一)系爭不動產買賣係由被告戊○○、己○○共同居間而成，簽約當時僅係見證人而
    於立會人處簽名，並非保證人，至於保證人並非被告戊○○、己○○所填，不知
    為何人加上。
  (二)縱認被告戊○○、己○○係本件契約之保證人，則由被告戊○○、己○○簽名在
    原告之後，亦係對於原告契約履行責任為保證，而非保證被告丙○○履行契約之
    責任。
  (三)民法第二百十七條第一項規定，損害之發生或擴大，被害人與有過失者，法院得
    減輕賠償金額或免除之。此項規定之適用，原不以侵權行為之法定損害賠償請求
    權為限，即契約所定之損害賠償，除有反對之特約外，於計算賠償金額時亦難謂
    無其適用，且此項基於過失相抵之責任減輕或免除，非僅視為抗辯之一種，亦可
    使請求權全部或一部為之消滅，故債務人就此得為提起確認之訴之標的，法院對
    於賠償金額減至何程度，抑為完全免除，雖有裁量之自由，但應斟酌雙方原因力
    之強弱與過失之輕重以定之，最高法院五十四年度台上字第五四三三號判例意旨
    可稽。系爭買賣契約第二條約定，尾款六百萬元於登記清楚時扣除原銀行貸款，
    餘款在八十六年七月十五日內支付清楚等。此乃約定原告價金之給付應先扣除被
    告丙○○以系爭不動產擔保債務，詎原告給付價金時未扣除或要求其清償債務，
    卻將所有價金給付之，原告自屬與有過失。縱將被告戊○○、己○○視為保證人
    ，此保證責任亦應減輕或免除之。
  (四)系爭不動產已移轉登記與原告，因該擔保二百二十萬元之抵押權未繳納本息而被
    強制執行，原告之損失亦僅只二百二十萬元，超過此部份不得請求。
    理      由
一、原告起訴主張：原告與被告丙○○於八十六年五月二十六日就屏東縣潮州鎮○○○段二五五之一地號，建，面積０．００九七公頃土地、坐落其上建號一二八三
    號即門牌號碼屏東縣潮州鎮○○里○○路二十號二層樓房及附屬建物即系爭不動
    產所有權全部成立系爭買賣契約，買賣價金為九百五十萬元，並以被告戊○○、
    己○○為保証人。於系爭買賣契約成立當日給付一百萬元，次於八十六年六月二
    十五日給付二百五十萬元與被告丙○○，再於八十六年七月二十九日直接匯入華
    南銀行潮州分行訴外人即被告丙○○之配偶陳本富之帳戶五百七十萬元，並於同
    日給付三十萬元與被告丙○○本人。原告已依約付清買賣價金，惟系爭不動產因
    被告丙○○擔保陳本富向華南銀行借款而設定最高限額抵押權六百萬元，尚有二
    百二十萬元未清償，致無法塗銷該抵押權登記，依系爭買賣契約第十二條規定，
    被告丙○○已視為違約，且該抵押權經華南銀行聲請本院於八十八年九月二十七
    日以八十八年度拍字第二二三四號裁定准予拍賣抵押物並聲請拍賣抵押物在案，
    原告於八十八年十一月五日以高雄地方法院郵局第七一七七號存証信函催告被告
    丙○○於同年十一月十五日以前塗銷該抵押權，但其收受該函後仍未予置理，原
    告爰以此起訴狀之送達，逕為解除契約之意思表示，並依系爭買賣契約第十三條
    之規定，請求被告丙○○返還原告給付之買賣價金九百五十萬元。復系爭買賣契
    約書第十三條之約定以買賣契約價金為違約金總額計算之違約罰性違約金，其於
    有違約情事時其請求權即已發生，不因其後契約之解除而謂並無違約情事，自無
    因契約解除而隨同消滅之理，故於契解除後亦得請求懲罰性違約金，故依系爭買
    賣契約第十三條之規定，請求被告丙○○給付違約金四百七十五萬元（違約金先
    請求二分之一，其餘保留）。又系爭買賣契約明列被告戊○○、己○○為保証人
    ，又其保証對象乃係就被告丙○○之契約責任為保証，依民法第七百四十條、第
    七百四十八條規定，被告戊○○、己○○自應就主債務人被告丙○○之違約行為
    負保証責任，故前述款項如對被告丙○○執行無效果時，由被告戊○○、己○○
    負連帶給付之責等語。
二、被告丙○○則以：系爭不動產買賣中金二百五十萬元係在八十六年六月二十五日
    給付，原告給付中金時知悉該抵押權尚未塗銷，本已可依系爭買賣契約第十三條
    解除契約，但原告仍於八十六年七月四日接受被告丙○○將系爭不動產移轉登記
    ，又再八十六年七月二十九日給付尾款六百萬元，而遲至系爭買賣契約履行主要
    義務完畢後之八十八年十二月始解除契約，則其行使權利違背誠實及信用方法，
    其解除契約應為無效。又被告丙○○已將系爭不動產移轉登記與原告，即使原告
    解除契約，惟在其將系爭不動產返還被告丙○○前，被告丙○○得拒絕返還價金
    。系爭不動產買賣契約第十三條約定被告丙○○違約時應給付違約金，此係屬懲
    罰性違約金，故原告於契約解除後不得請求被告丙○○給付此項違約金。被告丙○○主要義務係將系爭不動產所有權移轉登記與買受人，僅次要義務即該抵押權
    之塗銷未履行，應依民法第二百五十一條減少違約金；另本件違約金約定過高，
    亦應依民法第二百五十二條規定減少至相當數額。再除保證契約另有約定外，契
    約解除而發生之回復原狀義務為保證效力所不及，被告戊○○、己○○對此並無
    特別約定，故其對於解除契約後回復原狀之義務，自為保證效力所不及等語。被
    告戊○○則以：系爭不動產買賣被告戊○○、己○○是介紹人，故於立會人下簽
    名以示見證，並非保證人，且簽名當時契約上並無「保證人」、「二人」等字樣
    存在；且觀被告戊○○、己○○簽名在原告之後，顯然被告戊○○、己○○於本
    件買賣中，縱係保證人，亦應為原告之保證人，而不應係被告丙○○之保證人；
    又被告戊○○及己○○仲介費用僅五萬餘元，亦不可能願意承擔買賣衍生之一切
    風險等語。被告己○○則以：系爭不動產買賣係由被告戊○○、己○○共同居間
    而成，簽約當時僅係見證人而於立會人處簽名，並非保證人，至於保證人不知為
    何人加上；縱認被告戊○○、己○○係本件契約之保證人，則由被告戊○○、己○○簽名在原告之後，亦係對於原告契約履行責任為保證，而非保證被告丙○○
    履行契約之責任；又系爭買賣契約第二條約定，原告價金之給付應先扣除被告丙○○以系爭不動產擔保之債務，詎原告給付價金時未扣除或要求其清償債務，卻
    將所有價金給付之，原告自屬與有過失，故縱將被告戊○○、己○○視為保證人
    ，此保證責任亦應減輕或免除之；況系爭不動產已移轉登記與原告，因該擔保二
    百二十萬元之抵押權未繳納本息而被強制執行，原告之損失亦僅只二百二十萬元
    ，超過此部份不得請求等語，資為抗辯。
三、原告起訴主張：原告與被告丙○○於八十六年五月二十六日就屏東縣潮州鎮○○○段二五五之一地號，建，面積０．００九七公頃土地及坐落其上建號一二八三
    號即門牌號碼屏東縣潮州鎮○○里○○路二十號二層樓房及地上附屬建物即系爭
    不動產所有權全部成立系爭買賣契約，買賣價金為九百五十萬元，被告戊○○、
    己○○並於契約上簽名；原告於系爭買賣契約成立當日給付一百萬元，次於八十
    六年六月二十五日給付二百五十萬元與被告丙○○，再於八十六年七月二十九日
    直接匯入華南銀行潮州分行訴外人即被告丙○○之配偶陳本富之帳戶五百七十萬
    元，並於同日給付三十萬元與被告丙○○本人，已依約付清買賣價金；被告丙○○亦於八十六年七月四日、七月二十八日將房屋、土地移轉登記與原告，惟系爭
    不動產擔保陳本富向華南銀行借款而設定最高限額抵押權六百萬元，尚有二百二
    十萬元債務未清償，經華南銀行聲請本院於八十八年九月二十七日以八十八年度
    拍字第二二三四號裁定准予拍賣抵押物；原告於八十八年十一月五日以存證信函
    催告被告丙○○於八十八年十一月十五日前塗銷該抵押權，惟被告丙○○迄未將
    該抵押權塗銷等情，業據原告提出系爭買賣契約書、土地及建物登記簿謄本、匯
    款單、本院八十八年度拍字第二二三四號裁定各一份、收據、存證信函及回執各
    二份為證，並為被告所不爭執，自堪信為真實。
四、原告又主張被告丙○○未依系爭買賣契約第十條將以系爭不動產設定之抵押權塗
    銷，已屬違約，經以存證信函催告之亦未塗銷，因而解除系爭買賣契約，並依系
    爭買賣契約第十三條之規定，請求被告丙○○返還原告給付之買賣價金九百五十
    萬元及違約金四百七十五萬元（違約金先請求二分之一，其餘保留），又被告戊○○、己○○為系爭買賣契約之保証人，故請求前述款項如對被告丙○○執行無
    效果時，由被告戊○○、己○○負連帶給付之責等語，被告則以前詞置辯。本院
    審酌如下：
  (一)１系爭買賣契約第二條、第十條分別明定「民國八十六年六月二十五日內付新台
      幣貳佰伍拾萬元正（中金款）‧‧‧」、「買賣標的物如有設定抵押權登記者
      ，限於中金款支付之日（私人貸款）以前辦理抵押權塗銷登記，逾期不辦理抵
      押權塗銷登記者，則視為違約，一切均由甲方負全部責任」，業經本院審閱系
      爭買賣契約無誤，且為原告及被告被告丙○○所是認，自屬真實。又被告丙○○固不爭執原告已依約付清價款，而其於八十三年四月二日以系爭不動產擔保
      陳本富向華南銀行借款而設定登記之最高限額抵押權六百萬元，迄未塗銷一節
      ，但辯稱：出售前詢問貸款銀行系爭不動產擔保款項，因銀行漏未告知該抵押
      權尚擔保二百二十萬元債務未清償，致誤以為出售系爭不動產價款足以清償全
      部之抵押債務而出售之，故對於該抵押權未塗銷並無過失。惟查，系爭買賣契
      約對於塗銷抵押權一節，既已明文約定如上，則被告丙○○出售系爭不動產前
      究否知悉該抵押權尚擔保二百二十萬元債務，並不足執以為拒不塗銷該抵押權
      之依據；縱使被告丙○○於訂約之時對於該抵押權尚擔保二百二十萬元債務一
      節並不知情，然其後既已得知此節，自仍應依第十條約定塗銷之，是其所辯稱
      對於該抵押權未塗銷並無過失云云，並不足採。準此，被告丙○○迄未塗銷該
      抵押權，已違反系爭買賣契約第十條規定，而就其所負塗銷系爭不動產設定之
      抵押權之此項給付義務而言，已係給付遲延自明。
    ２再原告依約於八十六年六月二十五日給付中金二百五十萬元，已於前述，惟如
      被告丙○○上開辯稱：因銀行漏未告知致出售系爭不動產時對於系爭不動產設
      定之最高限額抵押權六百萬元尚有二百二十萬元債務未清償，並不知情云云。
      然則，即便被告丙○○上開所辯為真，徵諸其當時為系爭不動產之所有權人尚
      且不知情，而原告當時僅係系爭不動產買賣契約之一方即買受人，尚未受移轉
      登記為所有權人，其於給付中金時究否知悉該抵押權尚未塗銷，自屬有疑，故
      尚未能遽認原告於給付中金時已知悉該抵押權尚未塗銷。既原告當時並不知情
      ，自無依系爭買賣契約第十三條解除契約之可能性，故而其後又受移轉登記為
      所有權人並繼續依約付清尾款六百萬元，自屬當然。況且，縱使原告當時知情
      該抵押權尚未塗銷，惟當時僅有抵押權之設定，尚無遭拍賣之立即危險，且被
      告丙○○仍於八十六年七月四、二十八日依約將系爭不動產移轉登記與原告，
      若謂被告丙○○其後再將該抵押塗銷並非不能，故原告仍於八十六年七月二十
      九日依約給付尾款六百萬元，而未立即以被告違約為由解除契約，尚屬合理。
      迨嗣後系爭不動產遭華南銀行聲請本院於八十八年九月二十七日以八十八年度
      拍字第二二三四號裁定准予拍賣抵押物並聲請拍賣抵押物時，則被告丙○○不
      僅違約，且系爭不動產有遭拍賣之立即危險，故原告於八十八年十一月五日以
      高雄地方法院郵局第七一七七號存証信函催告被告丙○○於同年十一月十五日
      以前塗銷該抵押權，否則解除契約等情，並無行使權利違背誠實及信用方法可
      言。職是，被告丙○○抗辯原告於給付中金當時未解除契約，而遲至系爭買賣
      契約履行主要義務完畢後之八十八年十二月始解除契約，則其行使權利違背誠
      實及信用方法云云，不足採信。
    ３按契約當事人之一方遲延給付者，他方當事人得定相當期限催告其履行，如於
      期限內不履行時，得解除其契約，民法第二百五十四條定有明文。本件被告丙○○塗銷該抵押權之義務已給付遲延且視為違約，原告以上開存證信函催告被
      告丙○○於八十八年十一月十五日前履行塗銷該抵押權之給付義務，而被告被
      告丙○○屆期並未履行，原告再以本件起訴狀作為解除契約之意思表示，而本
      件起訴狀繕本已於八十八年十二月三十日送達被告丙○○，此有本院送達證書
      一份在卷足憑，是以，系爭買賣契約自斯時起已經合法解除一節，堪予認定。
    ４按契約解除時，由他方所受領之給付物，應返還之，受領之給付為金錢者，應
      附加自受領時起之利息償還之；當事人因契約解除而生之相互義務，準用第二
      百六十四條至第二百六十七條之規定，因契約互負債務者，於他方當事人未為
      對待給付前，得拒絕自己之給付，民法第二百五十九條第一款、第二百六十一
      條、第二百六十四條第一項前段分別定有明文。本件系爭買賣契約自八十八年
      十二月三十日起已經合法解除，則原告與被告丙○○應相互返還由他方所受領
      之給付物，即原告應將系爭不動產所有權移轉登記與原告，被告丙○○則應將
      買賣價金九百五十萬元及自受領時起之利息返還原告，但因此項利率未經約定
      ，參以民法第二百零三條規定，週年利率應為百分之五，始屬允當。故於原告
      未將系爭不動產所有權移轉登記與被告丙○○前，被告丙○○自得拒絕自己之
      給付，是被告丙○○辯以：原告未將系爭不動產所有權權移轉登記與其之前，
      拒絕返還買賣價金九百五十萬元等語，係屬有據。故而，原告請求被告丙○○
      應給付買賣價金九百五十萬元及自起訴狀繕本送達翌日起至清償日止，按年息
      百之六計算之利息部分，自應於原告將系爭不動產移轉登記與被告丙○○後，
      被告丙○○始有給付原告九百五十萬元及自八十八年十二月三十一日起至清償
      日止按年息百分之五計算之利息之義務，原告於此範圍之請求，係屬有據，其
      餘逾此部分之請求，洵屬無由。
  (二)１次查，系爭買賣契約書第十三條規定：「甲方（即被告丙○○）違反本契約各
      條之一者，除退還對乙方（即原告）所收款項外，應再支付所收到款項相等金
      額之違約金予乙方，乙方違反本契各條之一者，甲方得沒收乙方既付之全部金
      額，並不經催告解除本契約，雙方並無異議」。則由原告違約不須給付違約金
      與被告丙○○，被告丙○○違約卻須給付違約金與原告，且違約金金額與被告
      丙○○所收價金相等，顯示係以對於被告丙○○違約所加之制裁，以期達到強
      制債務履行之作用，足見此係懲罰性之違約金，而非賠償額預定性之違約金乙
      情，亦為原告及被告丙○○所是認，堪信屬實。
    ２惟徵諸違約金係當事人為確保債務之履行，約定債務人不履行債務時，債務人
      除須支付違約金外，關於其因債之關係所應負之一切責任均不因而受影響，即
      債權人除得請求支付違約金外，並得請求履行債務或不履行之損害賠償，其性
      質上屬於從契約，主契約無效時，違約金契約無由成立，主債務解除時，違約
      金契約亦隨之消滅而失其效力，此為固有意義之違約金即懲罰性之違約金。故
      於約定有懲罰性違約金之契約，債務人違約時，債權人得請求債務人履行契約
      義務並支付違約金，然其自仍須負對待給付之義務；若債權人捨此不由而解除
      契約，顯示其並無意強制債務之履行，亦不願負對待之給付義務，則確保債務
      履行目的之違約金從契約，自無由存在。另觀諸民法第二百六十條明定，解除
      權之行使，不妨害損害賠償之請求，亦即對於已發生之損害賠償請求權，不因
      契約解除而受影響；故於賠償額預定性之違約金，既係以違約金為債務不履行
      所生損害之賠償總額，一旦有債務不履行情事發生，債權人不待舉證證明所受
      之損害額，均得按約定之違約金請求賠償，則解釋當事人間真意，自應當認為
      契約解除時，不影響違約金契約之效力為是。綜上觀之，懲罰性違約金與賠償
      額預定性之違約金於目的及性質上均有所不同，尚難等同視之。準此，最高法
      院六十一年度上字第二九二二號判例所示：「違約罰性質之違約金，於有違約
      情事時其請求權即已發生，不因其後契約之解除而謂並無違約情事，自無因契
      約解除而隨同消滅之理」，或有誤會固有意義之違約金即懲罰性之違約金之性
      質，恐有未洽。
    ３本件系爭買賣契約已於八十八年十二月三十日經原告合法解除，揆諸前開說明
      ，主契約既已解除，契約第十三條所約定之懲罰性違約金亦隨之消滅而失其效
      力。從而，原告依系爭買賣契約第十三條訴請被告丙○○給付違約金四百七十
      五萬元，即屬無據。
    ４原告依系爭買賣契約第十三條訴請被告丙○○給付違約金四百七十五萬元既屬
      無據，則被告丙○○抗辯：次要義務該抵押權之塗銷未履行，應依民法第二百
      五十一條減少違約金，又本件違約金約定過高，亦應依民法第二百五十二條規
      定減少至相當數額等語，自無再予審究之必要，附此敘明。
  (三)１再查，被告戊○○、己○○固自承於系爭買賣契約承買人之後簽名，惟辯稱：
      其僅係見證人，簽名當時契約上並無「保證人」、「二人」等字樣存在，且縱
      係保證人，但觀其簽名在原告之後，亦應為原告之保證人，而非係被告丙○○
      之保證人等語。參諸民法第七百三十九條明文，稱保證者，謂當事人約定，一
      方於他方之債務人不履行債務時，由其代負履行責任之契約。復審諸本件系爭
      買賣契約僅見被告戊○○、己○○於系爭買賣契約承買人之後簽名，惟保證契
      約當事人間究為何人，則付之闕如，自尚無得認定保證契約之當事人，亦無以
      認定保證契約之內容。而證人即處理系爭不動產買賣之代書曾振祺先證稱：因
      原告要求有保證人，經其向被告戊○○、己○○說明後，由其註明「保證人」
      後，被告戊○○、己○○在其下簽名等語；嗣改稱：不記得「保證人」係何人
      所寫；且證稱：依其從事代書慣例，保證人通常簽名在被保證人旁邊，如本件
      應請保證人（指被告戊○○、己○○）簽名在出賣人旁邊，但本件簽約時僅告
      訴保證人簽名在空白處，而未指定簽名之處等語（參見本院八十九年四月六日
      言詞辯論筆錄）；核其對於系爭買賣契約上「保證人」係何時何人所寫之證言
      已呈前後矛盾，又自承關於保證人簽名處確與其處理代書業務之常情有違，則
      其證言已屬有疑，而無以遽信。從而，被告戊○○、己○○究係保證人否即屬
      可疑；而即使被告戊○○、己○○確係保證人，然其究係與被告丙○○即出賣
      人，抑或原告即買受人間成立保證契約，亦屬不明，自無由認定保證契約之內
      容。本件原告主張被告戊○○、己○○係保證人，於被告丙○○不履行出賣人
      債務時，由其代負履行責任等情，惟其既未能舉證證明上情，是其此項主張自
      非可採。
    ２本件原告主張被告戊○○、己○○應對於被告丙○○出賣人之債務代付履行責
      任一節，既屬無據，則被告己○○所辯：原告給付價金未先扣除被告丙○○以
      系爭不動產擔保之二百二十萬元，而全額給付之，係與有過失；況系爭不動產
      已移轉登記與原告，因該擔保二百二十萬元之抵押權未繳納本息而被強制執行
      ，原告之損失亦僅只二百二十萬元，超過此部份不得請求等語，自無一一論駁
      之實益，附此併敘。
五、綜上，本件系爭買賣契約於八十八年十二月三十日已經原告合法解除，則原告與
    被告丙○○應相互返還由他方所受領之給付物，故於原告未將系爭不動產所有權
    移轉登記與被告丙○○前，被告丙○○自得拒絕自己之給付，即被告丙○○應於
    原告將系爭不動產移轉登記與被告丙○○後，給付原告九百五十萬元及自起訴狀
    繕本送達翌日即八十八年十二月三十一日起至清償日止按年息百分之五計算之利
    息，原告於此範圍之請求，係屬有據，其餘逾此部分之請求，洵屬無由，應予駁
    回。又系爭買賣契約既已解除，則第十三條有關懲罰性違約金之約定亦隨之消滅
    而失其效力，故原告依系爭買賣契約第十三條訴請被告丙○○給付違約金四百七
    十五萬元等語，即屬無據，應予駁回。再原告主張被告戊○○、己○○應對於被
    告丙○○出賣人債務負保證責任，於被告丙○○不履行出賣人債務時，由其代負
    履行之責等情，惟其迄未能就被告戊○○、己○○保證契約之當事人及內容舉證
    以實其說，是其此項主張亦非有理，亦應駁回。
六、原告陳明願供擔保，聲請宣告假執行，於原告勝訴部分，核無不合，爰酌定相當
    擔保金額准許之，至其敗訴部分，其假執行之聲請失其依附，應併駁回之。
七、結論：原告之訴為一部有理由、一部無理由，依民事訴訟法第七十九條但書、第
    三百九十條第二項判決如主文。
中      華      民      國    八十九    年      四      月     二十     日
                                    臺灣屏東地方法院民事第一庭
~B法      官  洪乙心
右為正本係照原本作成。
如不服本判決，應於送達後廿日內，向本院提出上訴狀。
~B法院書記官  蘇聰藝
中      華      民      國    八十九    年      四      月     二十     日


司法院資訊處製作；財團法人民間司法改革基金會備份。
